【裁判字號】    88,訴,2063
【裁判日期】    890121
【裁判案由】    瀆職
【裁判全文】
臺灣臺中地方法院院刑事判決                      八十八年度訴字第二六三號
    公  訴  人  臺灣臺中地方法院檢察署檢察官
    被      告  丙○○
                甲○○
    共      同  許博堯
    選任辯護人
    被      告  辛○○
    指定辯護人  本院公設辯護人丁○○
右列被告因瀆職案件，經檢察官提起公訴（八十八年度偵字第一八一八一號），本院
判決如左：
    主  文
丙○○、辛○○、甲○○共同連續依據法令從事公務之人員，利用職務上之機會，詐
取財物，丙○○處有期徒刑肆年、褫奪公權年；辛○○處有期徒刑年柒月、褫奪
公權年；甲○○處有期徒刑壹年、褫奪公權貳年、甲○○緩刑年。丙○○、辛○○所得財物新臺幣肆仟捌佰元，應對丙○○、辛○○連帶追繳發還石岡鄉公所，如全
部或一部無法追繳，應以其財產抵償之。如附表所列之署押及印文，均沒收。
丙○○其餘被訴侵占部分無罪。
    事  實
一、丙○○自民國八十四年起至八十六年間任職臺中縣石岡鄉公所清潔隊七職等隊長
    ，負責綜理該清潔隊事務，包括全鎮之衛生行政工作及員工與臨時僱工之管理、
    調度暨全隊之加班費申報與經費核銷等工作，辛○○、甲○○均自八十四年間起
    至八十六年間擔任該清潔隊員二職等隊員，均係依據法令從事公務之人員，緣於
    民國八十四年至八十六間起，臺中縣政府實施各鄉鎮環境清潔考核競賽，臺中縣
    石岡鄉公所限於隊員人力不足，經丙○○簽報以僱用臨時清潔工方式清掃道路、
    排水溝，而臺中縣石岡鄉公所發放清潔工資在每筆五千元以下係由石岡鄉公所財
    政課以現金支付；五千元以上則由石岡鄉公所財政課開具公庫支票轉帳之方式支
    付。丙○○認有機可乘，為籌措臺中縣石岡鄉公所清潔隊隊員平日之聚餐費用以
    及用以加發清潔隊員個人加班費之用，以圖石岡鄉公所清潔隊員之不法利益，向
    辛○○及甲○○表示，可以清潔隊員未實際前往臺中縣石岡鄉公所擔任清潔隊臨
    時工之眷屬名義，向清潔隊虛報臨時工之工資，以做為臺中縣石岡鄉公所清潔隊
    隊員加發清潔隊員個人加班費之用，辛○○、甲○○均認同丙○○上開建議，內
    與丙○○共同基於利用職務上之機會，對於主管之事務，直接圖石岡鄉公所清潔
    隊員之不法利益之犯意連珞，且基於概括之犯意，連續冒用臺中縣石岡鄉公所清
    潔隊員眷屬何佳錦、羅春娥、鄭聯錫、林豐珍名義，偽造臺中縣清潔隊簽到紀錄
    及工資請款領據（印領清冊），而將明知為不實之事項登載於職務上所掌管之文
    書，足以生損害於臺中縣石岡鄉公所對於該公所發放清潔隊員工資之正確性，並
    進而由丙○○、辛○○、甲○○持上開領據向石岡鄉公所申請領款，使石岡鄉公
    所陷於錯誤，而如數由丙○○、辛○○、甲○○等以領取現金及以石岡鄉公所公
    庫支票轉入石岡鄉農會帳戶之方式詐領工資，做為石岡鄉公所清潔隊隊員聚餐及
    私人加班費之用，茲將詐領情形分述如后：
    １、金額新台幣（下同）五千元以下部分：
        羅春娥為臺中縣石岡鄉公所清潔隊隊員甲○○之配偶、何佳錦則為臺中縣石
        岡鄉公所清潔隊隊員辛○○之配偶，羅春娥並未於八十五年九月二十七日、
        九月二十九日、九月三十日、十月一日、十月二日、月三日十一月二十三日
        、十一月二十四日、十一月二十五日擔任臺中縣石岡鄉公所臨時清潔工，何
        佳錦亦未於八十五年九月十五日、九月十六日、九月十八日、九月十九日、
        九月二十日、九月二十三日、二月二日、二月五日、二月六日、二月七日、
        二月八日、三月二十一日、三月二十二日、三月二十三日、八十六年十一月
        四日、十一月五日、十一月六日、十一月七日、十一月八日、十一月十三日
        、十二月十八日、十二月十九日、十二月二十日、十二月二十日、十二月二
        十一日、八十五年六月二十二日、六月二十四日、六月二十一日、六月二十
        六日、六月二十七日、六月二十九日、八十六年十月十七日、十月十八日、
        十月二十一日、十月二十二日、十月二十三日、十月二十四日擔任臺中縣石
        岡鄉公所臨時清潔工，而丙○○、甲○○、辛○○三人均明知及此，丙○○
        仍向甲○○、辛○○表示可以眷屬之名義請領石岡鄉公所清潔隊臨時工之工
        資，以利申報請領加班費及清潔隊聚餐費用，而將石岡鄉公所空白領據交付
        甲○○及辛○○，並指示甲○○、辛○○將領據分別交代羅春娥、何佳錦簽
        名蓋章，甲○○、辛○○於接獲丙○○之上開指示，即於領得空白領據，分
        別向羅春娥、何佳錦取得印章，甲○○於取得羅春娥之印章後，即先請羅春
        娥於編號○○七○號之領據上人簽名，並填妥姓名、地址、身分證字號，再
        由甲○○於編號○○七○號之領據上盜蓋羅春娥之印章於該領據上之領款人
        欄下而偽造羅春娥之印文一枚；另甲○○復於編號○○八三號之空白領據上
        ，偽簽羅春娥之署押一枚於領款人欄，並於上開領款人欄羅春娥下盜蓋羅春
        娥之印文一枚。辛○○於取得何佳錦之印章，即由辛○○偽簽何佳錦之署押
        於領據編號○○六九、○一○七、○一一九、○一六五、○一六八、○一七
        七、○一三六、○一六三之領款人欄各一枚，計八枚，並於上開編號○○六
        九、○一○七、○一一九、○一六五、○一六八、○一七七、○一三六、○
        一六三號領據上之領款人欄領款人欄何佳錦簽名下盜蓋何佳錦之印章各一枚
        ，計八枚，辛○○及甲○○於完成後立即將上開領據交付丙○○，丙○○於
        收受辛○○及甲○○之領據後隨即命不知情之石岡鄉公所清潔隊隊長助理吳
        慧娟依其口述擬具申請石岡鄉公所清潔工資款之簽呈，並由丙○○在上開甲○○及辛○○交回之編號○○六九、○一○七、○一一九、○一六五、○一
        六八、○一七七、○一三六、○一六三之領據上偽填羅春娥、何佳錦、林豐
        珍之臺中縣石岡鄉公所清潔隊工資請款之出工天數及工資金額，偽造工資領
        據，而將不實之事項登載於職務上所掌之公文書，計偽造工資領據，分別為
        編號○○七○「領據日期八十四年十月三日、臨時工羅春娥、金額四千四百
        元、出工天數八十五年九月二十七日、九月二十九日、九月三十日、十月一
        日、十月二日、月三日」、○○八三「領據日期八十四年十二月、臨時工羅
        春娥、金額四千八百元、出工天數八十五年十一月二十三日、十一月二十四
        日、十一月二十五日」、○○六九「領據日期八十四年九月二十九日、臨時
        工何佳錦、金額四千四百元、出工天數八十五年九月十五日、九月十六日、
        九月十八日、九月十九日、九月二十日（半天）、九月二十三日計五天半」
        、○一○七「領據日期八十五年二月、臨時工何佳錦、金額四千元、出工天
        數八十五年二月二日、二月五日、二月六日、二月七日、二月八日」、○一
        一九「領據日期八十五年四月、臨時工何佳錦、金額二千元、出工天數八十
        五年三月二十一日、三月二十二日、三月二十三日」、○一六五「領據日期
        八十五年十二月三日、臨時工何佳錦、金額四千八百元、出工天數八十六年
        十一月四日、十一月五日、十一月六日、十一月七日、十一月八日、十一月
        十三日」、○一六八「領據日期八十六年一月、臨時工何佳錦、金額二千八
        百元、出工天數八十六年十二月十八日、十二月十九日、十二月二十日、十
        二月二十日、十二月二十一日」、○一七七「領據日期八十六年五月二日、
        臨時工何佳錦、金額二千四百元、出工天數八十六年四月二日、四月三日、
        四月四日」、○一三六「領據日期八十五年六月三十日、臨時工何佳錦、金
        額四千八百元出工天數八十五年六月二十二日、六月二十四日、六月二十一
        日、六月二十六日、六月二十七日、六月二十九日」、○一六三「領據日期
        八十五年十一月四日、臨時工何佳錦、金額四千八百元、出工天數八十六年
        十月十七日、十月十八日、十月二十一日、十月二十二日、十月二十三日、
        十月二十四日」等十張，金額計新台幣三萬九千二百元，甲○○並於領得上
        開羅春娥名義之編號○○七○、○○八三號領據之現金後，復以羅春娥之印
        章盜蓋編號○○七○、○○八三號領據之零用金付訖欄各一枚，合計二枚，
        而辛○○亦於領得上開何佳錦名義之編號○○六九、○一○七、○一一九、
        ○一六五、○一六八、○一七七、○一三六、○一六三領據之現金後，以何
        佳錦之印章盜蓋於編號○○六九、○一○七、○一一九、○一六五、○一六
        八、○一七七、○一三六、○一六三領據之零用金付訖欄各一枚，計八枚，
        足以生損害於何佳錦、羅春娥及石岡鄉公所對於該公所發放清潔隊員工資之
        正確性。另林豐珍係臺中縣石岡鄉公所清潔隊員乙○○（未經起訴）之女，
        林豐珍並未於八十四年五月五日、五月六日、五月九日、五月十日、五月十
        一日、五月十二日擔任臺中縣石岡鄉公所臨時清潔工，丙○○、辛○○二人
        均明知及此，竟以相同手法，先由丙○○向辛○○表示可以眷屬之名義請領
        石岡鄉公所清潔隊臨時工之工資以利報請加班費及清潔隊聚餐費用，而將編
        號○○五三號空白領據交付辛○○，並指示辛○○將空白領據交代乙○○簽
        名蓋章，辛○○於接獲丙○○之上開指示，即持上開丙○○交付之領據前往
        乙○○住處，由辛○○告知乙○○稱：乙○○於退休前尚有加班費未領，可
        以家屬名義申請等語，乙○○亦認有利可圖即取出女兒林豐珍之印章盜蓋於
        上開領據之領款人欄，偽造林豐珍之印文一枚，並偽簽林豐珍之署押一枚，
        同時於零用金付訖欄盜蓋林豐珍之印章，而偽造林豐珍之印文一枚，並偽造
        完成後交付辛○○，而由辛○○將上開林豐珍領據交付丙○○收領，而丙○○於收受後，隨即命不知情之石岡鄉公所清潔隊隊長助理吳慧娟依其口述擬
        具申請石岡鄉公所清潔工資款之簽呈，並由丙○○偽填「領據日期八十四年
        五月十八日、臨時工林豐珍、金額四千四百元、出工天數八十四年五月五日
        、五月六日、五月九日、五月十日、五月十一日、五月十二日」之領據，而
        將不實之事項登載於職務上所掌之公文書，足以生損害於林豐珍及石岡鄉公
        所對於該公所發放清潔隊員工資之正確性，丙○○即連同上開吳慧娟擬具之
        申請石岡鄉公所清潔工資款之簽呈持向石岡鄉公所申請工資款，惟因上開編
        號○○五三號空白領據已於零用金付訖欄蓋有林豐珍之印文，即先行墊付四
        千四百元之工資款轉交予辛○○囑辛○○轉交乙○○，但辛○○仍未轉交，
        而由丙○○充做石岡鄉公所清潔隊聚餐費用，嗣後丙○○再自行向石岡鄉公
        所具領上開林豐珍之四千四百元。
    ２、金額五千元以上需以石岡鄉公所出具公庫支票部分：
        、丙○○及辛○○均明知辛○○之妻何佳錦實際並未於如后領據編號○○
            八六、○一二五、○一三二、○一五一等四張收據上所列出工天數之日
            期擔任臺中縣石岡鄉公所臨時清潔工，而辛○○之子鄭聯錫實際亦未於
            如后領據編號○一七○號收據上所列出工天數之日期擔任臺中縣石岡鄉
            公所臨時清潔工，丙○○竟與辛○○基於同一之概括犯意，以同上手法
            由辛○○向何佳錦及鄭聯錫取得印章，即由辛○○在領據編號○○八六
            、○一二五、○一三二、○一五一等四張收據上偽簽何佳錦之署押各一
            枚，計四枚。並由辛○○在領據編號○○八六、○一二五、○一三二、
            ○一五一等四張收據上盜蓋何佳錦之印文各一枚，計四枚，且領據編號
            ○一七○收據上偽簽鄭聯錫之署押一枚，並在該領據偽簽之鄭聯錫署押
            下盜蓋鄭聯錫之印文一枚，辛○○於完成後立即將上開領據交付丙○○
            ，丙○○於收受辛○○之領據後隨即命不知情之石岡鄉公所清潔隊隊長
            助理吳慧娟依其口述擬具申請石岡鄉公所清潔工資款之簽呈，再由高文
            生在上開領據上偽填何佳錦及鄭聯錫二人之臺中縣石岡鄉公所清潔隊工
            資請款之出工天數及工資金額，計完成領據編號○○八六「領據日期八
            十四年十二月八日、臨時工何佳錦、金額五千六百元」、○一二五「領
            據日期八十五年五月一日、臨時工何佳錦、金額八千八百元」、○一三
            二「領據日期八十五年五月三十一日、臨時工何佳錦、金額五千二百元
            」、○一五一「領據日期八十五年九月二日、臨時工何佳錦、金額四千
            四百元」、○一七○「領據日期八十五年八月二日、臨時工鄭聯錫、金
            額九千六百元」等五張偽造之請款領據，而將不實之事項登載於職務上
            所掌之公文書，足以生損害於何佳錦、鄭聯錫及石岡鄉公所對於該公所
            發放清潔隊員工資之正確性，並連同上開助理吳慧娟擬具之申請石岡鄉
            公所清潔工資款簽呈持向石岡鄉公所領取工資，因金額均在五千元以上
            需由石岡鄉公所以出具國庫支票之方式支付，石岡鄉公所遂於接獲請款
            後即以公庫支票方式將上開五項金額，存入辛○○石岡鄉農會0000
            00000號活儲帳戶。
        、丙○○及辛○○均明知辛○○之妻何佳錦，實際並未於八十四年六月五
            日、六月六日、六月七日、六月八日、六月十二日、六月十三日、六月
            十六日、六月十七日、六月二十日、六月二十一日、六月二十二日擔任
            臺中縣石岡鄉公所臨時清潔工，丙○○竟與辛○○基於同一之概括犯意
            ，以同上手法，先由辛○○向何佳錦取得印章，而由辛○○在領據編號
            ○○五六收據上偽簽何佳錦之署押各一枚，並由辛○○在該領據編號○○五六收據上盜蓋何佳錦之印文各一枚，辛○○於完成後立即將上開領
            據交付丙○○，丙○○於收受辛○○之領據後隨即命不知情之石岡鄉公
            所清潔隊隊長助理吳慧娟依其口述擬具申請石岡鄉公所清潔工資款之簽
            呈，再由丙○○在上開領據上偽填何佳錦臺中縣石岡鄉公所清潔隊工資
            請款之出工天數及工資金額，完成領據編號○○五六「領據日期八十四
            年六月三十日、臨時工何佳錦、金額八千八百元、出工天數八十四年六
            月五日、六月六日、六月七日、六月八日、六月十二日、六月十三日、
六月十六日、六月十七日、六月二十日、六月二十一日、六月二十二日
            」偽造之請款領據，而將不實之事項登載於職務上所掌之公文書，足以
            生損害於何佳錦及石岡鄉公所對於該公所發放清潔隊員工資之正確性，
            並並連同上開助理吳慧娟擬具之申請石岡鄉公所清潔工資款簽呈持向石
            岡鄉公所領取，因本件請款金額亦屬五千元以上之工資，需由石岡鄉公
            所以石岡鄉公所以出具公庫支票方式支付，石岡鄉公所於接受請領後，
            即以石岡鄉公所公庫支票方式，將上開金額存入辛○○石岡鄉農會00
            0000000號活儲帳戶。
   ３、丙○○與辛○○總計詐領七萬八千元，丙○○與甲○○詐領部分則為九千二
       百元。丙○○、甲○○、辛○○詐得上開款項後，即就甲○○以其配偶羅春
       娥名義申請之款項九千二百元部分，全部交由甲○○，作為甲○○之加班費
       。而辛○○七萬八千元部分，除領據編號○一七○部分，由丙○○從金額九
       千六百元中取出一千六百元交付辛○○轉交鄭聯錫外，其餘有關辛○○以何
       佳錦及鄭聯錫名義領得之工資部分，除扣除一成保留為繳納所得稅之稅款外
       ，其餘全部用於臺中縣石岡鄉公所清潔隊隊員五次之聚餐費用。
二、案經法務部調查局中部機動組移送臺灣臺中地方法院檢察署檢察官偵查起訴。
    理  由
一、訊據被告丙○○固坦承右揭卷附臺中縣石岡鄉公所領據編號○○五六、○○七○
    、○○八三、○○六九、○一○七、○一一九、○一六五、○一六八、○一七七
    、○一三六、○一六三等十一項金額均係其為籌臺中縣石岡鄉公所清潔隊隊員平
    日之聚餐費用以及加發清潔隊員個人加班費之用，而由辛○○提供眷屬何佳錦、
    鄭聯錫之名單，甲○○提供眷屬羅春娥之名單，偽造臺中縣清潔隊簽到紀錄及工
    資請款領據，向臺中縣石岡鄉公所領取現金及兌領公庫支票之事實不諱，惟矢口
    否認卷附臺中縣石岡鄉公所領據編號○○八六、○一二五、○一三二、○一五一
    、○一七○、○○五三等六項係其偽造之請款領據，辯稱：卷附臺中縣石岡鄉公
    所領據編號○○八六、○一二五、○一三二、○一五一、○一七○部分，均係辛○○向伊佯稱何佳錦有擔任臨時工，其方填註領據，交辛○○向石岡鄉公所財政
    府課出納室領取國庫支票，而○○五三部分，係辛○○向伊佯稱乙○○之女林豐
    珍有做，且業已於領據上簽名並蓋章，但伊並無林豐珍之印章，故無從為林豐珍
    代領，況乙○○偵查中亦供稱未將林豐珍之印章交付伊，故伊實無法持該領據向
    石岡鄉公所出納室領取該部分工資云云。訊據被告甲○○則坦承右揭犯行不諱。
    訊據被告辛○○固坦承有領取何佳錦及鄭聯錫之加班費之事實，惟矢口否認涉有
    何右揭瀆職犯行，辯稱：「丙○○說我加班費過時部份，可由我家屬報，所以我
    用太太何佳錦、兒子鄭聯錫報，我兒子也確實有來做，太太沒有，但是我沒有告
    訴他（丙○○），他們（指何佳錦及鄭聯錫有來做）。我太太、兒子的加班費我
    都有領，是我拿他們的印章去領，林豐珍部分是我交代他父親去領錢，其他的我
    都沒有做云云。惟查：
１、卷附臺中縣石岡鄉公所領據編號○○五六、○○七○、○○八三、○○六九、○
    一○七、○一一九、○一六五、○一六八、○一七七、○一三六、○一六三等十
    一項之金額確係丙○○為籌臺中縣石岡鄉公所清潔隊隊員平日之聚餐費用及加發
    清潔隊員個人加班費之用，而由辛○○提供眷屬何佳錦、鄭聯錫之名單，甲○○
    提供眷屬羅春娥之名單，偽造臺中縣清潔隊簽到紀錄及工資請款領據，並於上開
    偽造之臺中縣清潔隊簽到紀錄及工資請款領據，偽造何佳錦、鄭聯錫、羅春娥之
    署押及盜蓋何佳錦、鄭聯錫、羅春娥三人之印文後，由丙○○命不知情之石岡鄉
    公所清潔隊隊長助理吳慧娟依丙○○之口述擬具申請石岡鄉公所清潔隊工資款之
    簽呈，連同上開偽造之領據持向臺中縣石岡鄉公所領取現金及兌領公庫支票，並
    於領得上開款項後，由丙○○將甲○○以甲○○之配偶羅春娥名義申請之款項部
    分，全部交由甲○○，作為甲○○之加班費，而辛○○部分，除領據編號○一七
    ○部分，從金額九千六百元，取出一千六百元交付辛○○轉交鄭聯錫外，其餘有
    關辛○○以何佳錦及鄭聯錫名義領得之工資部分，除再扣除一成之繳納所得稅之
    稅款外，全部用於臺中縣石岡鄉公所清潔隊隊員五次之聚餐費用之事實，經查：
    、右揭事實，除據被告丙○○、甲○○於本院審理時坦承不諱外，並已據丙○○及甲○○二人分別於法務部調查局中部機動組調查時及偵查中自白不諱，其中
    丙○○於八十八年九月八日偵查中即供承：「我確實是石岡鄉清潔隊長，而辛○○及甲○○也確實是清潔隊員，八十四年到八十六年間我確實有簽報以僱用臨時
    清潔工清掃道路，而公所當時也規定如清潔費用五○○○元以下，可以現金支付
    ，五○○○元以上，是以公庫支票支付，‧‧‧羅春娥是隊員甲○○的妻子、何
    佳錦是辛○○的太太，八十四年到八十六年間，何佳錦、羅春娥確實未擔任清潔
    工無訛。但我確實有在該段期間在報表上填寫請領出工天數及工資金額，並且把
    報表交給甲○○及辛○○二人拿回去給他們太太蓋章，驗收證明人及監印欄上我
    都有蓋章，總共有十張偽造的請領單，共三九二○○○元，‧‧‧領取的款項，
    是因為甲○○確實有去加班，但是領不到老百姓的規費，所以我才以他太太的名
    義請款，錢領出來後我有交給甲○○，而辛○○的部分，我是把領出來的錢做為
    同仁餐敘費用，因為他確實有加班，但因報稅問題，所以我未完全給他，留做清
    潔隊的餐敘費用，‧‧‧，何佳錦確實也未任臨時工，我偽填何佳錦的五張共三
    六○○○元，錢也是用來慰勞隊員的餐敘費及加班費用，鄭聯錫是有一、兩天，
    實際上應領一六○○元，但我偽填而為九六○○元，其中一六○○元拿給鄭聯錫
    的爸爸，餘款用來做同仁的加班費及餐敘費用。‧‧‧」（詳臺灣臺中地方法院
    檢察署八十八年度偵字第一八一八一號卷第十二頁、第十三頁）。另甲○○亦於
    法務部調查局八十七年十月十二日調查時供稱：「石岡鄉公所需要臨時清潔工清
    掃道路等工作時，隊長丙○○會通知我們介紹親戚、朋友或鄰居來擔任，工作時
    當日會由清潔隊派車將臨時清潔工載至工作地點，至於何人督導，我不清楚，要
    問高隊長，臨時清潔工每日薪資八百元，如何支領我也不清楚」、「（提示石岡
    鄉公所清潔隊臨時清潔工支薪領據影本，請你說詳視該領據上之『驗收或證明人
    』或『監驗人』處『甲○○』之署印是否係你本人之印章及親自蓋印？）是我的
    印章，但是我不曾在這些領據上蓋上我的印章，有一段時間，印章是統一交由清
    潔隊保管，方便申報薪水，所以要問隊長比較清楚‧‧‧羅春娥之印章，應該是
    我拿去蓋的，至於簽名八十四、十、三這份領據內之領款人是由我代太太簽名的
    ，另一張是何人的筆跡，我並不清楚，至於這二筆款項何人領取，我已忘記‧‧
    ‧這二份領據是高隊長拿來叫我蓋上我太太羅春娥印章及代簽，至於為什麼要這
    麼做，時間太久，我已記不清楚」等語，均核與證人即石岡鄉公所清潔隊助理吳
    慧娟於八十七年十月十二日在法務部調查局中部機動組調查時證稱：「我係奉隊
    長丙○○指示，依照渠所撰擬的草稿抄寫，有關僱用臨時清潔工之相關簽呈後，
    交由丙○○過目後，逐級呈閱，而有關臨時清潔工之支薪領據，則係於每個月底
    左右，丙○○即會指示我填具支薪領據之金額、事由及工作天數等內容，當時該
    領據上係空白，並無領款人資料及任何人之簽章，我完全依照丙○○之口述內容
    或是丙○○交給我之簽到退資料填載，填載完之後即交給丙○○處理，我不再過
    問。（提示石岡鄉公所臨時清潔工支薪領據影本一份，此等支薪領據上之領款人
    、身分證編號、住址等資料，是否全係該等領款人自行填寫及領薪？該領據之金
    額、事由及天數係何人之筆跡？驗收或證明人、監驗人之印章由何人簽章？其內
    容是否屬實？），前述支薪領據之領款人、身分證編號、住址等資料，並非全係
    領款人自行填寫，隊長丙○○告訴我，由於有些臨時清潔工歲數較大，又不識字
    ，要求我幫忙謄寫，有時丙○○亦會代為填寫，譬如領款人徐黃秋妹八十五年二
    月十三日領款收據上之領款人資料及八十五年四月一日之領款人資料皆係丙○○
    自行填載，‧‧‧」等語相符。、又何佳錦確未擔任石岡鄉公所清潔隊臨時工
    ，而由辛○○為其辦理申請領款等事實，此觀何佳錦於法務部調查局中部機動組
    八十八年四月二十七日調查時證稱：「我本人迄今一直從未在臺中縣石岡鄉公所
    清潔隊擔任臨時清潔工之工作，這我可以確定，而我長子鄭聯錫目前就讀臺中高
    工，是高三之學生，因我先生辛○○是石岡鄉公所清潔隊正式隊員之故，所以曾
    於八十四年及八十五年之暑假期，以打工之性質，將鄭聯錫介紹到石岡鄉公所清
    潔隊擔任臨時清潔工作，但當時之實際工作天數或時數已記不清楚了，但可確定
    鄭聯錫於八十六年全年從未在石岡鄉清潔隊擔任清潔工作。」、「據我所知我先
    生辛○○在石岡鄉清潔隊工作的隊長丙○○因部分交際費支出無法報銷，遂要求
    隊上之清潔隊員提供家屬之身分證及私章以利製作臨時清潔工之支薪清冊，我先
    生鄭建國因礙於保有現今之工作及丙○○係隊長之身分，故將我及鄭聯錫之身分
    證及私章提供予丙○○製作印領薪資清冊。」等語，及何佳錦於八十八年十月七
    日偵查時證稱：「（八十四年、八十六年你有無到清潔隊任臨時工？）沒有，我
    先生有對我說過要領加班費，要拿我的印章，其他我均不知情。‧‧‧（你先生
    是否以你的名義領取加班費？）有，意思就如羅春娥說的差不多，我先生說要拿
    我證件去領加班費，我問說為何拿我的印章去領，但我先生說他實際上有加班，
    但清潔隊隊長說不可領那麼多，才以我名義領，但我未拿到請領的加班費。」等
    語（詳臺灣臺中地方法院檢察署八十八年度偵字第一八一八一號卷第二十七頁）
    ，均核與丙○○、甲○○二人上開自白情節相符自明。況本件復有扣案之石岡鄉
    公所編號○○五六、○○七○、○○八三、○○六九、○一○七、○一一九、○
    一六五、○一六八、○一七七、○一三六、○一六三等十一張領據在卷可稽。從
    而被告丙○○本部分利用職務上機會詐領石岡鄉公所編號○○五六、○○七○、
    ○○八三、○○六九、○一○七、○一一九、○一六五、○一六八、○一七七、
    ○一三六、○一六三等十一張領據款項部分，已堪認定。、另羅春娥確未於石
    岡鄉公所清潔隊擔任臨時工，而由其配偶甲○○代為申請工資款之事實，除據甲○○於法務部調查局中部機動組調查時、臺灣臺中地方法院檢察署偵查中以及本
    院院審理時坦承不諱外，亦據羅春娥於法務部調查局中部機動組八十七年八月十
    一日調查時證稱：「我既未曾在石岡鄉公所清潔隊擔任臨時清潔工，所以並未支
    領該支付薪資憑證上所列之新台幣肆仟肆佰元及肆仟捌佰元，共計九千二百元之
    薪資，而其中之八十四、十、三資料上（即領據編號○○七○）之領款人處之簽
    名、身分證字號、住址處係我的筆跡，但另外一張之『八十四、十二、二十九石
    岡鄉公所付訖』資料上之領款人處則非我本人簽領，至於『羅春娥』印章則均為
    我本人所有，我並不曾支領前述共九千二百元之兩筆工作費。至於我係在何種情
    況下簽名蓋章，我已記不清楚。」、「我確實不曾受僱前述之石岡鄉公所臨時清
    潔工，至於為何公所會有我本人之印章及身分證資料可以辦理支薪，我確實不知
    情，但因我先生甲○○本身係石岡清潔隊之正式隊員，有可能是他拿我的私章及
    身分證去用」。是被告甲○○右揭詐領編號○○七○、○○八三臨時工羅春娥工
    資款部分，亦堪認定。、雖辯護意旨以被告甲○○與石岡鄉公所之關係僱傭關
    係，並不能對甲○○上開詐領行為適用貪污治罪條例之規定課以刑責，惟查：甲○○係石岡鄉公所清潔隊之正式編制之隊員，且其公務員職等為二職等，並非石
    岡鄉公所之臨時工，甲○○係石岡鄉公所清潔隊正式編制之隊員，且編有職等，
    公務員，則與石岡鄉公所之關係即非一般民間僱佣關係，而屬貪污治罪條例所列
    之公務員無訛，自有貪污治罪條例之適用，併予敘明。、另被告辛○○固矢口
    否認涉有右揭詐領石岡鄉公所清潔隊工資款項之犯行，惟被告辛○○於八十八年
    九月八日偵查中即坦承稱：「何佳錦確實是我太太，八十四年到八十六年間，他
    確實未做臨時工，但因為丙○○指示以何佳錦名義報償工資，連同甲○○的太太
    羅春娥二人，共偽造十張領取共三九○○○元，我都未領到錢，我是把我太太的
    印章交給丙○○由他蓋，我太太知道此事，我有告知我太太，他也同意，我太太
    也未領到一毛錢，另外在八十六年間，我太太與我兒子鄭聯錫確實也未做臨時工
    ，也是丙○○叫我把我太太和鄭聯錫的印章交給他，也在領據上蓋章，總共是四
    三二○○○元，我向他二人拿印章，都是說領取清潔工的費用，他二人也同意才
    將章交給我太太，名下是三三六○○元，我兒子名下是九六○○元，但我們都未
    領到錢，只有吃到飯而已但次數不多，都是全隊吃的，大約有五、六次飯局。」
    等語，則被告辛○○對於上開丙○○以虛報之費用充做清潔隊隊員聚餐費用之事
    實，應知之甚詳，被告辛○○空言否認犯行，顯非可採。被告辛○○本部分詐領
    石岡鄉公所編號○○五六、○○六九、○一○七、○一一九、○一六五、○一六
    八、○一七七、○一三六、○一六三等領據上所列金額部分，亦堪認定。
２、右揭編號○○五三之領據係由丙○○委由辛○○持往乙○○住處，由辛○○告知
    乙○○，可以家屬名義申請加班費，而乙○○取得其女兒林豐珍之印章盜蓋林豐
    珍之印文一枚於上開領據之領款人欄，且同時於零用金付訖欄再偽造林豐珍之印
    文一枚，並偽簽林豐珍之署押一枚於領款人欄，而於偽造完成後，即將編號○○
    五三之領據交付辛○○，再由辛○○將上開林豐珍領據交付丙○○收領，丙○○
    於收受後，因零用金付訖欄已有林豐珍之印文，即先行墊付款項交付辛○○囑轉
    交乙○○，但辛○○仍未轉交而由丙○○充作石岡鄉公所清潔隊聚餐費用，再由
    丙○○持上開載明「領據日期八十四年五月十八日、臨時工林豐珍、金額四千四
    百元、出工天數八十四年五月五日、五月六日、五月九日、五月十日、五月十一
    日、五月十二日」之領據向石岡鄉公所領取四千四百元等事實，訊據被告丙○○
    雖辯稱：右揭林豐珍部分伊並無林豐珍之印章，而無從代領云云，且被告辛○○
    亦辯稱：林豐珍部分是我交代他父親去領錢，其他的我都沒有做云云。惟查：
    、被告丙○○業於八十八年九月八日偵查中即供稱：「‧‧‧林豐珍確實是我們
    的清潔隊員，乙○○的女兒（當時乙○○已退休），‧‧‧‧‧‧八十四年到八
    十六年間，林豐珍、何佳錦、羅春娥三人確實未擔任清潔工無訛。‧‧‧另外林
    豐珍的四八○○元，我有交給辛○○由他轉交，‧‧‧」（詳臺灣臺中地方法院
    檢察署八十八年度偵字第一八一八一號卷第十二頁、第十三頁），且卷附領據編
    號○○五三號收據上，亦清楚載明「丙○○墊付」字樣，另石岡鄉公所財政課出
    納之邵愛鳳於法務部調查局中部機動組八十七年九月二十五日調查時證稱：「‧
    ‧‧石岡鄉公所清潔隊僱用臨時清潔工，係先由清潔隊隊長丙○○簽請鄉長核可
    後，由我發放工資。發放工資之方式計有二種：（一）、由我通知通知領據上之
    領款人（即僱用之臨時清潔工）前來公所領取，台無法連絡領款人時，則通知丙○○隊長代為領取，再轉發領款人。（二）、如由丙○○先行墊付工資者，則直
    接由丙○○領取該款項。‧‧‧」等語，另一於八十六四月至八十六年三月間擔
    任石岡鄉公所財政課出納之庚○○亦於法務部調查局中部機動組八十七年九月二
    十五日調查時證稱：「‧‧‧石岡鄉公所清潔隊僱用臨時清潔工，係先由清潔隊
    隊長丙○○逐級簽呈核可後，由清潔隊製作領款收據交予本公所會計彙整逐級呈
    核，臨時工薪資核發後，我會依據領款通知當事人來領取，如果無法通知，就會
    通知清潔隊長丙○○或清潔隊員代為通知領取，領款時我會依據領款收據已蓋妥
    之領款人印章，要求領款人蓋章，經我核對無訛後才發放，另由丙○○先行墊付
    工資者，則直接通知丙○○領取該款項。‧‧‧」等語，則依上開被告丙○○於
    偵查中自承確有領取林豐珍之款項轉交辛○○轉交，且卷附領據編號○○五三號
    收據上，亦清楚載明「丙○○墊付」字樣，而丙○○亦詳知林豐珍並未前往石岡
    鄉公所清潔隊工作，以及庚○○及邵愛鳳均證稱有關清潔隊由丙○○先行墊付工
    資者，則直接通知丙○○領取該款項等語以觀，本件林豐珍之款項，確係由丙○○領取無訛，是被告丙○○嗣辯稱：未有領取林豐珍之款項云云，自無可採。
    且乙○○及辛○○均一致表明，未收得林豐珍上開款項，然依石岡鄉公所之編號
    ○○五三號領據上，該款項係由丙○○先行墊付，則嗣後該款項依石岡鄉公所上
    開出納邵愛鳳及庚○○之證述，係直接通知丙○○領取，而丙○○亦自承所詐領
    之款項，除甲○○部分由甲○○領取外，餘均充作石岡鄉公所清潔隊之聚餐費用
    以觀，右揭林豐珍之款項，顯非由乙○○及辛○○領取，而係充作石岡鄉公所清
    潔隊員聚餐費用至明。、又乙○○於法務部調查局中部機動組八十七年八月十
    五日調查時證稱：「我確定我三女兒林豐珍從未在石岡清潔隊工作及擔任臨時清
    潔工一職，也未曾支領任何石岡鄉公所之薪資，因為我本人原本就是石岡鄉公所
    編制內之清潔隊正式隊員，並已於八十四年四月一日起退休，而林豐珍在我退休
    前即一直在格霖藥品公司上班迄今，所以我可以確定他支領石岡鄉公所之四千八
    百元工作費為不實情事。‧‧‧在我退休（八十四年四月一日起）後約一個多月
    某一天，石岡鄉公所清潔隊正式隊員兼司機拿一紙空白之石岡鄉公所支薪收據單
    到我家，向我表示『你退休了，但你在鄉公所仍有錢未領，你只要在此空白單上
    領款人處填寫你個人姓名、身分證字號、住址並蓋章後即可領錢』，因我一時找
    不到個人之私章，只有我女兒林豐珍之私章，辛○○見狀乃表示『你女兒之印章
    及資料亦可。』我當時不疑有他，即在匆忙中在該張空白之石岡鄉公所支薪收據
    單上之領款人處填載林豐珍之資料，並同時蓋上林豐珍之印章，鄭某遂取走該張
    由我填載林豐珍名義之收據單離去，惟迄今我也沒有再領到前述石岡鄉公所之錢
    及石岡鄉公所要簽發給我之任何費用，我本人亦未再注意此事，‧‧‧（提示林
    豐珍之石岡鄉公所支薪四千八百元收據影本，請你檢視該資料，其中領款人林豐
    珍處之資料，是否前述由你填載他資料之筆跡及蓋印？）是的，提示資料中之領
    款人處包括林豐珍及身分證字號、住址等資料，確係如前述之辛○○取空白單拿
    到我家，由我本人填載，林豐珍蓋章之二處（包括零用金付訖欄內一處），亦由
    我代蓋，但我確定鄭某持該空白單到我家要求我填寫蓋章時，其他地方包括新台
    幣（多少錢）及事由、年、月、日及上方之公所人員處均係空白，未見任何內容
    及其他蓋印，至於鄉公所所為何如此填載該不實情事內容，我完全不知情，且林
    豐珍確實未領到該筆四千八百元之工作費，我本人亦未曾收到四千八百元，或任
    何額外之金錢。」等語，則依乙○○上開證述林豐珍之編號○○五三之領據之領
    款人欄及零用金付訖欄均於辛○○交付乙○○時，即由乙○○蓋用林豐珍之印章
    完畢，參諸卷附編號○○五三之領據載有丙○○墊付字樣，以及邵愛鳳、庚○○
    之證述，本件丙○○於領取上開林豐珍之款項，顯已不用再使用，林豐珍之印章
    自明，益證丙○○上開辯稱：伊沒有林豐珍之印章，所以無從領取林豐珍之上開
    款項云云，係卸責之詞，毫無足採。又依上開乙○○之證述，被告辛○○於向乙○○表示以乙○○女兒之名義亦可申請工資，即己上開丙○○指示可以眷屬之名
    義申請工資之詐領工資款之情形完全相符，從而辛○○對此部分亦係出於利用職
    務上之機會詐領工資，自無從諉為不知，況被告辛○○亦於八十八年九月八日偵
    查中供稱：「‧‧‧但我們都未領到錢，只有吃到飯而已但次數不多，都是全隊
    吃的，大約有五、六次飯局。」（詳臺灣臺中地方法院檢察署八十八年度偵字第
    一八一八一號卷第十三頁、第十四頁）。則被告辛○○對於丙○○之指示以清潔
    隊員家屬名義申請石岡鄉公所之臨時清潔工之費用，係屬偽造一事，且所領得之
    款項將做為清潔隊吃飯之用均甚明瞭，另依乙○○上開所述，辛○○明知違法，
    仍請乙○○以其未參與石岡鄉公所清潔隊臨時工工作之女兒林豐珍之名義申請工
    資，其與丙○○就此偽以林豐珍之名義申請款項之犯行，顯有共同犯意之聯絡至
    明，是被告辛○○辯稱: 伊僅係依指示拿空白領據至乙○○住處交待乙○○填空
    白資料，其他並不清楚云云，即非可採。又乙○○係石岡鄉公所前清潔隊隊員，
    明知其女兒並非石岡鄉公所清潔隊之臨時工，竟以女兒之名義，未經女兒林豐珍
    之同意偽簽林豐珍之署押並蓋用林豐珍之印章，其顯有共同犯意之聯絡，應臻明
    確。
３、右揭領據編號○○八六、○一二五、○一三二、○一五一及編號○一七○等五張
    收據，確屬被告丙○○與辛○○以同一手法向石岡鄉公所詐領後，由石岡鄉公所
    以公庫支票方式將上開五項金額，存入辛○○石岡鄉農會000000000號
    活儲帳戶，並由辛○○領取後，扣除一成所得稅額，及交付辛○○一千六百元後
    ，其餘款項充作石岡鄉公所清潔隊隊員聚餐費用之事實，訊據被告丙○○雖辯稱
    ：卷附臺中縣石岡鄉公所領據編號○○八六、○一二五、○一三二、○一五一、
    ○一七○部分，均係辛○○向伊佯稱何佳錦、鄭聯錫有擔任臨時工，其方填註領
    據，交辛○○向石岡鄉公所財政府課出納室領取公庫支票，且所領得之公庫支票
    均存入辛○○之石岡鄉農會000000000號活儲帳戶，伊並未領得云云，
    惟查：、被告丙○○於八十八年九月八日偵查中供承：「‧‧‧領取的款項，
    是因為甲○○確實有去加班，但是領不到老百姓的規費，所以我才以他太太的名
    義請款，錢領出來後我有交給甲○○，而辛○○的部分，我是把領出來的錢做為
    同仁餐敘費用，因為他確實有加班，但因報稅問題，所以我未完全給他，留做清
    潔隊的餐敘費用，‧‧‧，何佳錦確實也未任臨時工，我偽填何佳錦的五張共三
    六○○○元，錢也是用來慰勞隊員的餐敘費及加班費用，鄭聯錫是有一、兩天，
    實際上應領一六○○元，但我偽填而為九六○○元，其中一六○○元拿給鄭聯錫
    的爸爸，餘款用來做同仁的加班費及餐敘費用。‧‧‧」（詳臺灣臺中地方法院
    檢察署八十八年度偵字第一八一八一號卷第十二頁、第十三頁）。而辛○○之子
    鄭聯錫亦於法務部調查局中部機動組八十八年八月十一日調查時證稱：「我確曾
    在石岡鄉公所清潔隊擔任臨時清潔工，因我父親辛○○係石岡鄉清潔隊正式隊員
    ，遂由其引介我於八十四、八十五年二年之暑假期間擔任石岡鄉公所清潔隊臨時
    清潔工，因係臨時工作性質，所以一起工作之人員姓名並不清楚，工作之薪資均
    由我父親幫忙處理，我並未經手」、「石岡鄉公所支付憑證之八十四年領款人『
    鄭聯錫』係我本人簽字無訛，八十五、八十六年之領款人『鄭聯錫』簽字則非我
    本人簽名，但八十四、八十五、八十六等三年之『鄭聯錫』蓋章，確為我之私章
    無訛，因我之薪資支領均由我父親代為我處理，常常以清潔隊需要，便要我交付
    印章予他，前述支付憑證之薪資，我並未經手。」等語，鄭聯錫又於八十八年十
    月七日偵查中證稱：「（八十四年、八十六年你有無到清潔隊任臨時工？）只有
    做過幾天而已，我有做的部分，我爸爸就會拿我的身分證及印章去替我領，但實
    際領到多少，我並不清楚，先前我實際有做的都有領到，後面的九六○○元，我
    未領到，我爸爸把印章拿走後就未拿回來‧‧‧（你爸爸是否以你的名義去領加
    班費？）不知道，但我實際有去做的，都有領到，但後來九六○○元，我不知道
    ，也未收到。」等語（詳臺灣臺中地方法院檢察署八十八年度偵字第一八一八一
    號卷第二十七頁）。而被告辛○○更於上開八十八年九月八日偵查中供稱：「何
    佳錦確實是我太太，八十四年到八十六年間，他確實未做臨時工，但因為丙○○
    指示以何佳錦名義報償工資，連同甲○○的太太羅春娥二人，共偽造十張領取共
    三九○○○元，我都未領到錢，我是把我太太的印章交給丙○○由他蓋，我太太
    知道此事，我有告知我太太，他也同意，我太太也未領到一毛錢，另外在八十六
    年間，我太太與我兒子鄭聯錫確實也未做臨時工，也是丙○○叫我把我太太和鄭
    聯錫的印章交給他，也在領據上蓋章，總共是四三二○○○元，我向他二人拿印
    章，都是說領取清潔工的費用，他二人也同意才將章交給我太太，名下是三三六
    ○○元，我兒子名下是九六○○元，但我們都未領到錢，只有吃到飯而已但次數
    不多，都是全隊吃的，大約有五、六次飯局。」（詳臺灣臺中地方法院檢察署八
    十八年度偵字第一八一八一號卷第十三頁、第十四頁）。、再參諸上開編號○○八六、○一二五、○一三二、○一五一及編號○一七○等五張收據，均係由石
    岡鄉公所以公庫支票方式將上開五項金額，存入辛○○石岡鄉農會000000
    000號活儲帳戶，此有石岡鄉公所公庫支票「八十四年六月三日、票號第○○
    四四八七號、金額柒仟玖佰貳拾元」、「八十五年九月七日、票號第00000
    00號、金額陸仟捌佰元」、「八十五年九月七日、票號第00000000號
    、金額伍仟貳佰元」、「八十六年三月八日、票號第0000000號、金額玖
    仟陸佰元」、「八十四年十二月二十三日、票號第○○四九九二號、金額伍仟陸
    佰元」、「八十五年六月七日、票號第0000000號、金額伍仟貳佰元」等
    影本各一張及轉入辛○○石岡鄉農會000000000號活儲帳戶之石岡鄉公
    所存入憑條影本五紙在卷可稽，上開款項既存入被告辛○○之帳戶，辛○○辯稱
    ：未領取上開款項，自無可採。另參諸被告丙○○上開供承：錢是用來慰勞隊員
    的餐敘費及加班費用，鄭聯錫是有一、兩天，實際上應領一六○○元，但我偽填
    而為九六○○元，其中一六○○元拿給鄭聯錫的爸爸，餘款用來做同仁的加班費
    及餐敘費用等語，被告丙○○辯稱：右揭辛○○向石岡鄉公所財政府課出納室領
    取公庫支票，且所領得之公庫支票均存入辛○○之石岡鄉農會00000000
    0號活儲帳戶，伊並未領得云云，亦無可採。另辯護意旨固以被告辛○○係於犯
    罪未發覺前主動向中區調查站自首犯罪事實，惟查：卷附被告辛○○四次分別於
    八十七年九月二十在臺中縣政府政風室、八十七年十月十二日在法務部調查局中
    部機動組、八十八年三月十六日在法務部調查局中部機動組、八十八年四月三十
    日在法務部調查局中部機動組接受調查時所製作之筆錄，均顯示本件犯罪，法務
    部調查局中部機動組業已發覺犯罪，尚無從認定被告辛○○本件犯罪，係出於自
    首至明，併予敘明。綜上所述，被告丙○○、辛○○確有共同向石岡鄉公所詐領
    右揭領據編號○○八六、○一二五、○一三二、○一五一及編號○一七○等五張
    領據之犯行，亦堪認定。
二、查被告丙○○、辛○○、甲○○均係依據法令從事公務之人員，其等就所主管之
    前開業務，製作上開不實之臨時僱用人員工資印領清冊後，連續多次持之行使向
    石岡鄉公所領取工資後，再拿取做為甲○○之加班費及做為石岡鄉公所清潔隊員
    之聚餐費用，而圖得全體石岡鄉公所清潔隊員之不法利益，同時係利用職務上之
    機會向石岡鄉公所詐取財財物，均已足生損害於石岡鄉公所就該臨時清潔隊員工
    資發放之正確性及何佳錦、鄭聯錫、羅春娥。故核被告丙○○、甲○○、辛○○
    所為，均係犯貪污治罪條例第六條第一項第四款對於主管之事務直接圖利罪及貪
污治罪條例第五條第一項第二款之利用職務上機會詐取財物罪以及刑法第二百十
    六條、第二百十三條行使公文書不實登載罪，又被告辛○○偽造何佳錦及鄭聯錫
    之署押及印文、被告甲○○偽造羅春娥之署押及印文，應為上開公文書不實登載
    之部分行為，均不另論罪。又被告三人於製作登載該不實之公文書後，並持之加
    以行使，該製作登載之低度行為，亦應為高度之行使行為所吸收，不另論罪，僅
    應論以行使公文書不實登載罪。被告三人就上開所犯之利用職務機會詐取財物罪
    及對於所主管之事務直接圖利及行使公文書不實登載三罪間，彼此間有犯意之聯
    絡及行為之分擔，均應論以共同正犯。被告三人各先後多次所為之行使公文書不
    實登載及對於所主管之事務直接圖利行為以及對於利用職務上機會詐取財物罪，
    均時間緊接，且各觸犯構成要件相同之罪名，顯各係基於概括犯意反覆而為之，
    均應依刑法第五十六條規定，各以連續犯論以一罪，並加重其刑。被告三人所犯
    上開行使公文書不實登載罪及對於主管之事務直接圖利以及利用職務上之機會詐
    取財物三罪，亦有方法結果之牽連關係，為牽連犯，應依刑法第五十五條後段從
    一重之利用職務上機會詐取財物罪處斷。公訴人雖未就被告三人利用職務上機會
    詐取財物起訴，惟被告三人所犯本部分利用職務上機會詐取財物罪，與起訴之對
    於主管之事務直接圖利罪有有方法結果之牽連關係，為牽連犯，屬裁判上一罪，
    為起訴效力所及，本院自得併予審理，附予敘明。又被告甲○○於偵查中及本院
    審理中均自白犯行，而所詐領之九千二百元，亦經共同被告丙○○全數繳回，有
    丙○○返還石岡鄉公所之郵政匯票（金額八萬二千四百元）影本一紙在卷可稽，
    爰依貪污治罪條例第八條第二項之規定減輕其刑，另被告甲○○與丙○○共同犯
    罪所得部分僅九千二百元，並未逾五萬元，應再依貪污治罪條例第十二條第一項
    之規定遞減其刑。又被告甲○○、辛○○、丙○○三人，因石岡鄉公所清潔隊對
    於清潔隊之清潔隊員之編制不足，使清潔隊員之加班費用不足，有石岡鄉公所八
    十八年十一月二十九日八八中石鄉民字第一一一三一號函一份在卷可稽，且右揭
    被告丙○○、辛○○二人詐領之款項，係用於石岡鄉公所清潔隊聚餐之費用，僅
    將少數列入私人加班費用，其犯罪情節顯可憫恕，對被告三人科以法定最輕刑罰
    ，仍屬過重，況丙○○又就右揭詐領款項之大部分款項以上開郵政匯票（金額八
    萬二千四百元）返還石岡鄉公所，爰依刑法第五十九條之規定減輕其刑。審酌被
    告甲○○並無犯罪記錄，有臺灣臺中地方法院檢察署刑案資料查註紀錄表及本院
    被告全國前案記錄表各一份在卷可稽，且自始至終均坦承犯行，頗表悔意，所得
    僅九千二百元，並均已繳還，業經詳述如前，量處如主文所示之刑，並宣告褫奪
    公權二年。審酌被告丙○○、辛○○二人亦均無犯罪記錄，有臺灣臺中地方法院
    檢察署刑案資料查註紀錄表及本院被告全國前案記錄表各一份在卷可稽，且其二
    人所得係用於清潔隊聚餐所用，均未納入私人所有，而丙○○亦已償還大部分詐
    領款項，頗表悔悟，分別量處如主文所示之刑並宣告褫奪公權三年。又甲○○前
    未曾有犯罪紀錄，且於犯後坦承犯行，頗知悔悟，經此教訓，當知警惕，信無再
    犯之虞，併予宣告緩刑。另丙○○及辛○○所得財物，四千八百元（林豐珍部份
    ，其餘部份已由丙○○繳回），應對丙○○、辛○○連帶追繳發還石岡鄉公所，
    如全部或一部不能追繳，應以其財產抵償之。另卷附石岡鄉公所領據編號○○五
    六何佳錦之署押一枚、印文一枚、領據編號○○七○羅春娥印文二枚、領據編號
    ○○八三羅春娥之署押一枚、印文二枚、領據編號○○六九何佳錦之署押一枚、
    印文二枚、領據編號○一○七何佳錦之署押一枚、印文二枚、領據編號○一一九
    何佳錦之署押一枚、印文二枚、領據編號○一六五何佳錦之署押一枚、印文二枚
    、領據編號○一六八何佳錦之署押一枚、印文二枚、領據編號○一七七何佳錦之
    署押一枚、印文二枚、領據編號○一三六何佳錦之署押一枚、印文二枚、領據編
    號○一六三何佳錦之署押一枚、印文二枚、領據編號○○八六何佳錦之署押一枚
    、印文一枚、領據編號○一二五何佳錦之署押一枚、印文一枚、領據編號○一三
    二何佳錦之署押一枚、印文一枚、領據編號○一五一何佳錦之署押一枚、印文一
    枚、領據編號○一七○鄭聯錫之署押一枚、印文一枚、領據編號○○五三鄭聯錫
    之署押一枚、印文二枚均係偽造文書之署押及印文，應依刑法第二百十九條之規
    定宣告沒收。
三、公訴意旨另以：戊○○為臺中縣石岡鄉公所退休清潔隊員，渠自八十五年七月十
    六日退休，休息二個月後，始於八十五年九月二十四日與石岡鄉公所簽約受僱為
    臨時清潔工，惟戊○○休息期間，並未到石岡鄉公所清潔隊擔任臨時工，被告丙○○竟又偽填編號○一四一號領據，記載八十五年八月十三日至八十五年八月三
    十一日止，戊○○計擔任石岡鄉公所清潔隊十五日之臨時工，工資一萬二千元，
    領據憑證之簽到簿並無該時期陳員簽到紀錄，且丙○○領走上開款項後，並未存
    入戊○○設於石岡鄉農會帳戶而據為己有。因認丙○○就此部分亦涉有刑法第二
    百十三條及貪污治罪條例第六條第一項第四款之罪嫌。按刑事訴訟法上所謂認定
    犯罪事實之證據，係指足以認定被告確有犯罪行為之積極證據而言，該項證據自
    須適合於被告犯罪事實之認定，始得採為斷罪資料（參照最高法院二十九年上字
    第三一０五號判例）。再按事實之認定，應憑證據，如未能發現相當證據，或證
    據不足以證明，自不得以推測或擬制之方法，以為裁判基礎（參照最高法院四十
    年台上字第八六號判例）。訊據被告丙○○堅決否認涉有偽造戊○○之上開領據
    而詐領薪資之事實，辯稱：卷附臺中縣石岡鄉公所領據第十七項之戊○○，是八
    十五年八月十三日當天及同年八月十八日起至月底均有到臺中縣石岡鄉公所清潔
    隊擔任臨時工等語。按本件公訴人認被告丙○○涉有本部分違反刑法第二百十三
    條及貪污治罪條例第六條第一項第四款之犯行，無非以戊○○於法務部調查局調
    查時指稱未有於上開時間前往石岡鄉公所擔任臨時工，且上開領據並無戊○○於
    上開時間上班之簽到記錄可供查詢，為其主要論據。惟查：、訊據證人壬○○
    及林獎益（即上開石岡鄉公所領據驗收人），分別於本院八十八年十一月二十六
    日審理時證稱：「我現在石岡鄉公所清潔隊擔任司機，戊○○八十五年八月十三
    日確有在那裡工作，也有參加日本旅遊，戊○○七月退休，八月就用臨時工來做
    。」、「戊○○確實有來做」等語，而被告丙○○於八十八年四月十三日法務部
    調查局中部機動組調查時即明確供稱：「我有聘請戊○○於八十五年八月十三日
    至八十五年八月三十一日期間擔任臨時工，我才填寫印領清冊，薪資係由戊○○
    領取」等語，且於八十八年九月八日偵查中供稱：「‧‧‧戊○○部分確實有做
    ，他是八十五年八月十三日到八十五年八月三十一日確實有做，工資是一二○○○元，因為這期間我們去日本考核，請他來做臨時工，因他是臨時工所以我忘了
    叫他簽到，錢是匯入他的存摺，‧‧‧」（詳見臺灣臺中地方法院檢察署八十八
    年度偵字第一八一八一號卷第十三頁）。按被告丙○○於法務部調查局中部機動
    組調查時就右揭卷附臺中縣石岡鄉公所領據編號○○五六、○○七○、○○八三
    、○○六九、○一○七、○一一九、○一六五、○一六八、○一七七、○一三六
    、○一六三等十一項之金額確係其所偽造而詐領之事實，均於法務部調查局中部
    機動組調查時即已供承無訛，而對於戊○○部分，則能清楚記憶戊○○確有於上
    開八十五年八月間至同年八月底間有到石岡鄉公所清潔隊擔任臨時工，且上開領
    據之驗收人壬○○及林獎益，亦均能證明戊○○確有於領據所記載之時間在石岡
    鄉公所清潔隊擔任臨時工無訛，足證被告丙○○於法務部調查局中部機動組及偵
    查中供稱：戊○○部分確實有做，‧‧‧請他來做臨時工，因他是臨時工所以我
    忘了叫他簽到，錢是匯入他的存摺，‧‧‧等語為真，再參諸戊○○嗣於本院八
    十八年十一月二十六日審理時明確證稱：伊確實有做，錢確實有領等語，核與戊○○於法務部調查局中部機動組證述之情節前後不一，顯有瑕疵，自無從僅憑戊○○前後不一之證述，認定被告丙○○涉有右揭刑法第二百十三條及貪污治罪條
    例第六條第一項第四款之犯行。依照首揭說明，本部分尚乏積極證據足資證明被
    告丙○○犯有偽造戊○○之領據及詐領之犯行，知惟被告所涉本部分違反刑法第
    二百十三條及貪污治罪條例第六條第一項第四款之犯行，與前開被告經論罪科刑
    之依據法令從事公務之人員，利用職務上之機會，詐取財物犯行，有連續犯及牽
    連犯之裁判上一罪之關係，爰不另為無罪之諭知。
貳、無罪部分：
一、公訴意旨另以：黃蔡錦娘係臺中縣石岡鄉公所清潔隊員己○○之妻，於八十四年
    六月五日至廿二日間擔任臨時清潔工十一天，經丙○○報支工資領據八千八百元
    ，惟己○○於領得扣除一成所得稅後之七千九百二十元公庫支票，交由丙○○代
    為存入石岡鄉農會黃蔡錦娘帳戶，丙○○竟將該七千九百二十元私自存入渠本人
    前開石岡鄉農會00000000號活儲帳戶，侵吞入己。因認定被告丙○○另
    涉有刑法第三百三十五條第一項之侵占罪嫌。
二、按犯罪事實應依證據認定之，無證據不得推定其犯罪事實。又不能證明被告犯罪
    者，應諭知無罪之判決，刑事訴訟法第一百五十四條、第三百零一條第一項定有
    明文。又按刑事訴訟法上所謂認定犯罪事實之證據，係指足以認定被告確有犯罪
    行為之積極證據而言，該項證據自須適合於被告犯罪事實之認定，始得採為斷罪
    資料（參照最高法院二十九年上字第三一０五號判例），再按事實之認定，應憑
    證據，如未能發現相當證據，或證據不足以證明，自不得以推測或擬制之方法，
    以為裁判基礎（參照最高法院四十年台上字第八六號判例）。
三、訊據被告丙○○堅決否認涉有右揭侵占犯行，辯稱：第十八項之款項（指黃蔡錦
    娘）之工資，我確實有給他等語，按公訴人認被告丙○○涉有右揭侵占黃蔡錦娘
    之款項，無非以黃蔡錦娘及其配偶己○○於法務部調查局中部機動組之指述，為
    其主要論據，惟查：、黃蔡錦娘於法務部調查局中部機動組八十七年八月十三
    日調查時指稱：「我確曾擔任石岡鄉公所清潔隊臨時工，惟詳細日期記不清楚，
    通常均是我先生己○○告訴我去做臨時工，因工作伙伴來自不同村莊路段，任意
    編組，所以與何人一同工作過，我記不清楚，至於薪資則於工作後由鄉公所人員
    通知我領錢，通常由我先生代我領取，係領現金‧‧‧我不認識字，無法辨認資
    料，因臨時清潔工薪資領取均由我先生己○○代我領取，所以該支付憑證上蔡錦
    娘簽名、蓋章應係我先生己○○所為，‧‧‧我確曾收到八十四年度、八十六年
    度二年度之所得稅扣繳憑單，因我係自耕農，年度收入偏低，所以均未將該憑單
    提出所得稅申報。」等語，黃蔡錦娘不僅未表明伊未收到丙○○之工資，反指明
    伊有收到八十四年度、八十六年度二年度之所得稅申報單，是尚難僅憑黃蔡錦娘
    法務部調查局中部機動組之指述，認定被告丙○○侵占黃蔡錦娘之上開工資。
    、另己○○固於法務部調查局中部機動組八十七年八月十三日調查時指稱：「八
    十五年一月間丙○○到本人住所向我表示九房村要參加社區環境比賽，因該公所
    清潔隊人手不足，故委請我代僱臨時工，擔任九房村社區道路環境清掃工作，我
    答應高某請求後，便找了數名村民擔任臨時清潔工，我本人也在八十五年一月十
    八日擔任一天臨時清潔工，並領取日薪八百元」，另於法務部調查局中部機動組
    八十八年三月十六日調查時指稱：「我太太黃蔡錦娘確實在八十四年六月間在石
    岡鄉公所清潔隊擔任臨時清潔工，黃蔡錦娘亦支領工資款，但因我太太不識字，
    故工資款均由我代領，至於黃蔡錦娘有無簽到於簽到簿我並不清楚。而因我太太
    黃蔡錦娘非公所員工，故私章均由我自行保管，絕未放在清潔隊上。‧‧我太太
    在石岡鄉農會有開立帳戶，石岡鄉公庫支票票號○○─四四九○、面額七千九百
    二十元之『黃蔡錦娘』印模確為我太太領取前述工資款之私章，至於前述支票為
    何存入丙○○之石岡農會帳戶，我並不清楚。該存入憑單本案亦非我所填具，至
    於何人填寫，我亦不清楚，此款項係我太太在石岡鄉清潔隊，八十四年初擔任臨
    時工之工資，我自鄉公所領取前述支票後，因事情繁忙，即委請清潔隊長丙○○
    幫我存入石岡鄉農會我太太之帳戶中，此後即未再注意這件事情，至今天為止我
    才知道丙○○並未將我委託他的公庫支票存入我太太於石岡農會之帳戶，而係存
    入丙○○於石岡農會之帳戶‧‧‧我到今天才知道該筆錢並未存入我太太石岡農
    會之帳戶內，而係存入丙○○帳戶內，故我並未曾拿到該筆錢，丙○○至目前為
    止，並未給我該筆款項，亦未委託他人轉交該筆款項‧‧‧我與丙○○並無私人
    債務往來，故前述支票絕非我親自存入丙○○個人帳戶內，另除丙○○外，我絕
    未委託其他人代我處理前述公庫支票。」等語，惟被告丙○○於八十八年四月三
    十日於法務部調查局中部機動組調查時即已辯稱：我曾經擔任石岡鄉九房村村幹
    事與村長己○○熟識，黃妻黃蔡錦娘擔任臨時清潔工薪資核銷後，己○○至石岡
    鄉公所領款時，我告知他公務支票逾時兌領無效，可以幫忙代領，經他同意後，
    我才存入我農會所有之帳戶內支票兌現後，我即提領現金至黃宅交付黃蔡錦娘等
    語。且於八十八年九月八日偵查中再度堅決否認侵占黃蔡錦娘之上開工資，辯稱
    ：「‧‧‧蔡錦娘是己○○的妻子，他有八十四年六月五日到八十八年六月二十
    二日確實有做清潔工，工資八八○○元，公所扣一成所得稅，剩餘的七九二○元
    ，有交給黃蔡錦娘，是交現金，他應該是忘了，所以在調查站做筆錄時，說沒有
    收到。」（詳臺灣臺中地方法院檢察署八十八年度偵字第一八一八一號卷第十三
    頁），嗣己○○於本院八十八年十一月二十六日審理時更指稱：「（黃蔡錦娘是
    你何人？）我太太，他的錢我領走了」等語，參諸上開黃蔡錦娘於收受所得稅單
    ，均未表示異議，而黃蔡錦娘之配偶己○○嗣亦表示確有收受上開黃蔡錦娘之工
    資，而被告丙○○復堅決否認涉有右揭侵占黃蔡錦娘工資款之犯行，本件顯無何
    積極證據足資證明被告涉有右揭侵占黃蔡錦娘工資款之犯行，依照首揭說明，自
    應諭知被告丙○○涉嫌侵占部分，無罪。
、據上論斷，應依刑事訴訟法第二百九十九條第一項前段、第三百零一條第一項，
    貪污治罪條例第五條第一項第二款、第六條第一項第四款、第八條第二項、第十
    條第一項、第二項、第十二條第一項、第十七條，刑法第十一條前段、第二十八
    條、第五十六條、第二百十六條、第二百十三條、第五十五條後段、第七十四條
    第二款、第三十七條第二項、第二百十九條，判決如主文。
中      華       民      國    八十九     年      一      月    二十一  日
                                      臺灣臺中地方法院刑事第四庭
                                          法   官  胡 忠 文
右正本證明與原本無異。
如不服本判決，應於判決送達後十日內向本院提出上訴狀，上訴於臺灣高等法院臺中
分院( 須附繕本 )。
                                          書記官
中      華       民      國    八十九     年      一      月    二十一  日
附表
一、  領據編號○○五六     何佳錦之署押一枚、印文一枚
二、  領據編號○○七○     羅春娥印文二枚
三、  領據編號○○八三     羅春娥之署押一枚、印文二枚
四、  領據編號○○六九     何佳錦之署押一枚、印文二枚
五、  領據編號○一○七     何佳錦之署押一枚、印文二枚
六、  領據編號○一一九     何佳錦之署押一枚、印文二枚
七、  領據編號○一六五     何佳錦之署押一枚、印文二枚
八、  領據編號○一六八     何佳錦之署押一枚、印文二枚
九、  領據編號○一七七     何佳錦之署押一枚、印文二枚
十、  領據編號○一三六     何佳錦之署押一枚、印文二枚
十一、領據編號○一六三     何佳錦之署押一枚、印文二枚
十二、領據編號○○八六     何佳錦之署押一枚、印文一枚
十三、領據編號○一二五     何佳錦之署押一枚、印文一枚
十四、領據編號○一三二     何佳錦之署押一枚、印文一枚
十五、領據編號○一五一     何佳錦之署押一枚、印文一枚
十六、領據編號○一七○     鄭聯錫之署押一枚、印文一枚
十七、領據編號○○五三     林豐珍之署押一枚、印文二枚
附錄本案論罪科刑法條：
貪污治罪條例第五條第一項第二款、第六條第一項第四款：
有左列行為之一者，處七年以上有期徒刑，得併科新臺幣二百萬元以下罰金：
二、利用職務上之機會，詐取財物者。
有左列行為之一者，處五年以上有期徒刑，得併科新臺幣一百萬元以下罰金：
四、對於主管或監督之事務，直接或間接圖利者。
刑法第二百十六條、第二百十三條：
行使第二百十條至第二百十五條之文書者，依偽造、變造文書或登載不實事項或使登
載不實事項之規定處斷。
公務員明知為不實之事項，而登載於職務上所掌之公文書，足以損害於公眾或他人者
，處一年以上七年以下有期徒刑。


司法院資訊處製作；財團法人民間司法改革基金會備份。
